ACORDAO-COMPLETO-2390257

ACÓRDÃO 799/2020 ATA 3/2020 - PRIMEIRA CÂMARA

VISTOS, relatados e discutidos estes autos de tomada de contas especial instaurada pelo Instituto Nacional do Seguro Social em desfavor da Sra. Luziane Nascimento Feltran (XXX.533.419-XX) , ex-servidora do INSS, e dos segurados, Benedito Aparecido Foschioni (XXX.963.589-XX) , Eduardo Szczerbovski (XXX.490.559-XX) , ambos falecidos, João Batista David (XXX.896.949-XX) , Jorge Luiz Cruz Gomes (XXX.135.579-XX) e Nadir Gomes (XXX.381.279-XX) , em razão de concessão irregular de benefícios previdenciários;
ACORDAM os ministros do Tribunal de Contas da União, reunidos em sessão da 1ª Câmara, diante das razões expostas pelo relator, em: 
9.1. excluir da relação processual os segurados Benedito Aparecido Foschioni (XXX.963.589-XX) e seus sucessores, Luciano Foschiani (17.204.719-67) , Helber Foschioni (XXX.115.469-XX) e Vera Lucia Perez Foschiani (XXX.838.049-XX) ; Eduardo Szczerbovski (XXX.490.559-XX) e a administradora provisória de seu espólio, Maria Elena Szczerbovski (XXX.484.409-XX) ; João Batista David (XXX.896.949-XX) ; Jorge Luiz Cruz Gomes (XXX.135.579-XX) e Nadir Gomes (XXX.381.279-XX) ;
9.2. julgar irregulares as contas da Sra. Luziane Nascimento Feltran (XXX.533.419-XX) , na condição de ex-servidora do INSS, com fundamento nos arts. 1º, inciso I, 16, inciso III, alíneas "d", e 19, caput, da Lei 8.443/1992, c/c os arts. 19 e 23, inciso III, da mesma Lei, e com arts. 1º, inciso I, 209, inciso IV, e 210 e 214, inciso III, do Regimento Interno;
9.3. condenar a Sra. Luziane Nascimento Feltran (XXX.533.419-XX) ao pagamento das importâncias abaixo especificadas, com a fixação do prazo de 15 (quinze) dias, a contar da notificação, para comprovar, perante o Tribunal (art. 214, inciso III, alínea "a", do Regimento Interno) , o recolhimento da dívida aos cofres do Instituto Nacional do Seguro Social - INSS, atualizada monetariamente e acrescida dos juros de mora, calculados a partir das datas mencionadas, até a data do recolhimento, na forma prevista na legislação em vigor, pela concessão irregular dos seguintes benefícios previdenciários aos beneficiados a seguir indicados:
	Valor original (R$) 
	Data da ocorrência
	Tipo

	Benedito Aparecido Foschioni, NB 42/104.775.806-4

	 4.934,92 
	12/07/1999
	D

	 829,71 
	12/07/1999
	D

	 829,71 
	09/08/1999
	D

	 829,71 
	10/09/1999
	D

	 829,71 
	08/10/1999
	D

	 829,71 
	11/11/1999
	D

	Eduardo Szczerbovski, NB 42/106.349.279-8

	 4.893,85 
	20/07/1999
	D

	 981,45 
	20/07/1999
	D

	 981,45 
	12/08/1999
	D

	 981,45 
	15/09/1999
	D

	 981,45 
	14/10/1999
	D

	 981,45 
	12/11/1999
	D

	João Batista David, NB 42/106.010.968-6

	 818,01 
	02/08/1999
	D

	 5.006,68 
	02/08/1999
	D

	 818,01 
	11/08/1999
	D

	 818,01 
	13/09/1999
	D

	 818,01 
	13/10/1999
	D

	 818,01 
	11/11/1999
	D

	Jorge Luiz Cruz Gomes, NB 42/107.032.720-1

	 5.531,32 
	01/07/1999
	D

	 791,67 
	14/07/1999
	D

	 791,67 
	13/08/1999
	D

	 791,67 
	15/09/1999
	D

	 791,67 
	18/10/1999
	D

	 791,67 
	16/11/1999
	D

	Nadir Gomes, NB 42/107.032.861-5

	 531,89 
	19/07/1999
	D

	 4.017,36 
	19/07/1999
	D

	 531,89 
	03/08/1999
	D

	 531,89 
	01/09/1999
	D

	 531,89 
	01/10/1999
	D

	 531,89 
	03/11/1999
	D

9.4. autorizar a cobrança judicial da dívida, caso não atendidas as notificações, na forma do art. 28, inciso II, da Lei 8.443/1992;
9.5. autorizar, desde logo, caso solicitado e o processo não tenha sido remetido para cobrança judicial, o pagamento da dívida em até 36 parcelas mensais e consecutivas, nos termos do art. 26 da Lei 8.443/1992, c/c o art. 217 do Regimento Interno/TCU, fixando-se o vencimento da primeira parcela em 15 dias, a contar do recebimento da notificação, e o das demais a cada 30 dias, devendo incidir sobre cada valor mensal os correspondentes acréscimos legais, na forma prevista na legislação em vigor, sem prejuízo de alertar a responsável de que a falta de comprovação do recolhimento de qualquer parcela implicará o vencimento antecipado do saldo devedor;
9.6 dar ciência desta deliberação ao Procurador-Chefe da Procuradoria da República no Estado do Paraná, nos termos do § 3º do art. 16 da Lei 8.443/1992, c/c o § 7º do art. 209 do Regimento Interno do TCU, para adoção das medidas que entender cabíveis;
9.7. comunicar ao Instituto Nacional do Seguro Social-INSS e à Procuradoria Geral Federal - PGF que decisão indicada no item 9.1 deste acórdão não impede a adoção de providências administrativas e/ou judiciais, com vistas a reaver valores que eventualmente foram pagos aos segurados ali referidos, em razão da concessão indevida de benefício previdenciário.

Tomada de Contas Especial instaurada em razão de prejuízo causado na concessão/manutenção de benefícios previdenciários.

Primeira Câmara

Gerência Executiva do Inss - Curitiba/PR - INSS/MPS.

3. Responsáveis: Benedito Aparecido Foschioni (XXX.963.589-XX); Eduardo Szczerbovski (XXX.490.559-XX); Helber Foschioni (XXX.115.469-XX); Jorge Luiz Cruz Gomes (XXX.135.579-XX); João Batista David (XXX.896.949-XX); Luciano Foschiani (XXX.204.719-XX); Luziane Nascimento Feltran (XXX.533.419-XX); Maria Elena Szczerbovski (XXX.484.409-XX); Nadir Gomes (XXX.381.279-XX); Vera Lúcia Perez Foschiani (XXX.838.049-XX).

13.1. Ministros presentes: Walton Alencar Rodrigues (Presidente) e Vital do Rêgo (Relator).
13.2. Ministro-Substituto convocado: Marcos Bemquerer Costa.
13.3. Ministro-Substituto presente: Weder de Oliveira.

VITAL DO RÊGO

Adoto como relatório o pronunciamento da Secretaria de Controle Externo de Tomada de Contas Especial (peça 89) , que contou com a anuência do corpo diretivo daquela unidade e do representante do MPTCU (peças 90 a 92) , lavrada nos seguintes termos:
INTRODUÇÃO
1.	Cuidam os presentes autos de tomada de contas especial (processo-INSS 35183.002113/2014-37) instaurada pelo Instituto Nacional do Seguro Social (INSS) , em desfavor dos Srs. Luziane Nascimento Feltran, CPF: XXX.533.419-XX (peça 2, p. 190, peça 7) , ex-servidora do INSS, e os segurados Benedito Aparecido Foschioni (falecido em 26/5/2005, cf. certidão de óbito, peça 1, p. 199) , CPF: XXX.963.589-XX (peca 2, p. 202) , NB 42/104.775.806-4; Eduardo Szczerbovski (falecido em 25/12/2009, cf. certidão de óbito, peça 1, p. 265) , CPF: XXX.490.559-XX (peça 2, p. 204) , NB 42/106.349.279-8; João Batista David, CPF: XXX.896.949-XX (peça 2, p. 206, peça 14) , NB 42/106.010.968-6; Jorge Luiz Cruz Gomes, CPF: XXX.135.579-XX (peça 2, p. 208, peça 12) , NB 42/107.032.720-1, e Nadir Gomes, CPF: XXX.381.279-XX (peça 2, p. 210, peça 13) , NB 42/107.032.861-5, em razão de concessão irregular de benefícios de aposentadoria em decorrência de atos da mencionada ex-servidora praticados no Posto de Seguro Social Hauer-Gerência Executiva em Curitiba/PR do INSS (GEXCTB) , no município de Curitiba/PR.
HISTÓRICO
2.	As ocorrências que deram origem a esta TCE foram apuradas pela Autarquia, a partir de relatórios conclusivos de ações de auditoria (peça 1, p. 151-369) , as quais suscitaram o indiciamento da ex-servidora Luziane Nascimento Feltran por intermédio do Processo Administrativo Disciplinar (PAD) 35183.009152/99-10, no âmbito do qual se concluiu que ela promoveu a concessão irregular de benefícios previdenciários, por ter havido uso do mesmo número de protocolo para segurados diferentes, ocorrência de benefícios de mesma espécie, encerrados e reabertos só que com outros dados cadastrais, além de problemas em relação a tempo de serviço, data de entrada do requerimento (DER) e data de início do benefícios (DIB) (v. item Relatório do PAD, item 1.1, peça 1, p. 15) . A servidora Luziane Nascimento Feltran solicitou exoneração de seu cargo no INSS em 11/8/1999 (cf. Relatório do PAD, peça 1, p. 29, item 2.2) , mas teve portaria de demissão emitida em 18/9/2001 em consequência dos fatos apurados no referido PAD (Portaria MPS 3387/2001, peça 1, p. 111) .
3.	A autuação da competente tomada de contas especial seguiu-se ao PAD e ocorreu em 1º/9/2014 (peça 1, p. 2-3 e 10) , conforme determinação do Gerente da GEXCTB (peça 1, p. 7) e ato do Presidente da Comissão Permanente de TCE (CTCE) respectiva (peça 1, p. 9) , comissão essa instituída por meio da Portaria GEXCTB/INSS 82, de 11/8/2014 (peça 1, p. 5) . 
4.	A CTCE concluiu pela responsabilização de Luziane Nascimento Feltran, servidora do INSS à época dos fatos, solidariamente com cinco segurados, pelo prejuízo de R$ 285.871,94, atualizado monetariamente e acrescidos de juros de mora até 1º/9/2014 (Relatório de TCE 1/2014, peça 3, p. 64, itens 16 e 17) .
5.	Remetidos os autos à Controladoria-Geral da União (CGU) , foi elaborado o relatório de auditoria 719/2015, por meio do qual se confirmou a responsabilização da ex-servidora, solidariamente com os segurados (peça 3, p. 101-105) .
6.	Após a emissão do certificado de auditoria e do parecer do dirigente de controle interno - ambos com parecer pela irregularidade das contas - bem como do pronunciamento ministerial (peça 3, p. 107, 108 e 113) , o processo foi encaminhado ao Tribunal de Contas da União em 6/6/2015, para fins de julgamento (v. peça 1, p. 1) .
7.	Por ocasião da primeira instrução (peça 5) , foi proposta a citação solidária da ex-servidora em comento e os segurados envolvidos, sendo que, em relação aos falecidos, na pessoa dos herdeiros (Benedito) e da administradora provisória (Eduardo) , tendo em vista os então arrolados.
7.1.  Em cumprimento ao Despacho do Secretário (peça 6) , foram promovidas as citações propostas, mediante expedientes de 11/11/2016, a saber:
	a) o Ofício 1335/2016 (peças 15, 41 e 42) , a Luziane Nascimento Feltran;
	b) o Ofício 1336/2016 (peças 16 e 27) , a Vera Lúcia Perez Foschiani;
	c) o Ofício 1337/2016 (peças 17 e 31) , a Luciano Foschiani;
	d) o Ofício 1338/2016 (peças 18 e 29) , a Helber Foschioni;
	e) o Ofício 1339/2016 (peças 19 e 26) , a Maria Elena Szczerbovski;
	f) o Ofício 1342/2016 (peças 22 e 25) , a João Batista David;
	g) o Ofício 1340/2016 (peças 20, 24 e 33) , a Jorge Luiz Cruz Gomes;
	h) o Ofício 1341/2016 (peças 21, 32 e 34) , a Nadir Gomes.
8.	Os expedientes dirigidos a Jorge Luiz Cruz Gomes e Nadir Gomes foram devolvidos por motivo "Não existe o número" e os dirigidos a Luziane Nascimento Feltran e Luciano Foschiani por motivo "Ausente", apesar de terem sido utilizados como endereços aqueles fornecidos à Secretaria da Receita Federal do Brasil (cf. peças 12, 24 e 33; 13, 32 e 34; 7, 41 e 42; 9 e 31, respectivamente) , o que suscitou novas pesquisas de endereço de Jorge Luiz (Rua Cascavel, Sob. 30. 2560, 81750-090, Curitiba/PR, cf. peça 30) , de Luziane (Rua Raul Caron, n. 528, Capão da Imbuia, CEP 82.500-000, Curitiba/PR, obtido junto ao TSE; Rua Professor Benedito Conceição, n. 1411, Casa 2, CEP 82.810-080, Curitiba/PR, obtido junto ao Registro Nacional de Carteira de Habilitação; Rua Professor Benedito Conceição, n. 1411, Casa 4, Capão da Imbuia, CEP 82.810-080, Curitiba/PR, ref. representação legal societária, peça 69; consulta à SRFB com endereço já conhecido, peça 75)  e de Nadir (o mesmo já conhecido, cf. peças 13, 35 e 37) .
8.1. Assim sendo, novos expedientes foram emitidos para fins de citação do Sr. Jorge Luiz Cruz Gomes (Ofício 1449/2016, de 7/12/2016, peça 39, entregue em 20/12/2016, cf. Aviso de Recebimento, peça 43) e da Sra. Luziane Nascimento Feltran (Ofícios 0564/2017, 0565/2017 e 0566/2017, todos de 28/4/2017, peças 71, 72 e 73; Ofício 0922/2017, 22/6/2017, peça 76) . No caso da Sra. Nadir, verificou-se condições que suscitaram a sua citação por edital (cf. proposta à peça 38) , consubstanciada por meio do Edital TCU/Secex-PR 014/2016, de 15/12/2016 (v. peças 40, 66 e 70) .
8.1.1. Em relação aos expedientes destinados à Sra. Luziane, nenhum deles foi entregue. O Ofício 0564/2017 foi devolvido por motivo "Não existe o número" (cf. A.R., peça 74) ; os Ofícios 0565/2017, 0566/2017 e 0922/2017 foram devolvidos por motivo "Ausente" (cf. A.R., peças 77, 78 e 79) . Por esses motivos, novas consultas de endereços referentes a essa responsável foram feitas, sem sucesso (Telelistas, peça 80, sem resultados) , o que contribuiu para entendimento, considerando o conjunto de iniciativas adotadas até então, de que a referida responsável deveria ser citada por edital (cf. despacho, peça 82) , a qual foi concretizada por meio do Edital/TCU-Secex/PR 010/2017 (v. peças 83 e 84) .
9.	Em 2/12/2016, a Sra. Vera Lúcia Perez Foschiani solicitou e obteve vistas e cópias do processo (v. peças 23 e 28) .
10. Os Srs. Jorge Luiz Cruz Gomes, Vera Lúcia Perez Foschiani, Luciano Foschiani e Helber Foschioni solicitaram prorrogação de prazo de sessenta dias para atender às respectivas citações (cf. peças 57 e 51) , o qual foi concedido (v. peças 59, 60, 67, 68; peças 52, 53 e 58, respectivamente) .
11. Apesar de o espólio de Eduardo Szczerbovski e os Srs. João Batista David, Jorge Luiz Cruz Gomes, Luziane Nascimento Feltran e Nadir Gomes terem tomado ciência das citações que lhes foram encaminhadas, conforme atestam os AR e os editais que compõem as peças 26, 25, 43, 84 e 70 (que atestam a recepção das mencionadas recepções em endereços válidos, cf. pesquisas, peças 14, 8, 30, ou a citação ficta, nos casos de Luziane e Nadir, nos termos do editais às peças 84 e 70) , não atenderam às citações e, consequentemente, não se manifestaram quanto às irregularidades verificadas a eles imputadas. Por sua vez, os srs. Helber Foschioni, Luciano Foschiani e Vera Lucia Perez Foschiani apresentaram, intempestivamente, suas alegações de defesa (peças 61 a 65) .
11.1. Em que pese os avisos de recebimento das correspondências dirigidas aos Srs. João Batista David, Jorge Luiz Cruz Gomes terem sido assinados por pessoa estranha aos autos, esse fato, por si só, não invalida a notificação dirigida a esses responsáveis, uma vez que o art. 179, inciso II, do RI/TCU estabelece que as comunicações processuais far-se-ão mediante carta registrada, com aviso de recebimento que comprove a entrega no endereço do destinatário.
11.2. A validade do critério de comunicação processual do TCU foi referendada pelo Supremo Tribunal Federal, nos termos do julgamento do MS-AgR 25.816/DF, por meio do qual se afirmou a desnecessidade da ciência pessoal do interessado, entendendo-se suficiente a comprovação da entrega do "AR" no endereço do destinatário:
EMENTA: AGRAVO REGIMENTAL. MANDADO DE SEGURANÇA. DESNECESSIDADE DE INTIMAÇÃO PESSOAL DAS DECISÕES DO TRIBUNAL DE CONTAS DA UNIÃO. ART. 179 DO REGIMENTO INTERNO DO TCU. INTIMAÇÃO DO ATO IMPUGNADO POR CARTA REGISTRADA, INICIADO O PRAZO DO ART. 18 DA LEI nº 1.533/51 DA DATA CONSTANTE DO AVISO DE RECEBIMENTO. DECADÊNCIA RECONHECIDA. AGRAVO IMPROVIDO.¿
O envio de carta registrada com aviso de recebimento está expressamente enumerado entre os meios de comunicação de que dispõe o Tribunal de Contas da União para proceder às suas intimações.
O inciso II do art. 179 do Regimento Interno do TCU é claro ao exigir apenas a comprovação da entrega no endereço do destinatário, bastando o aviso de recebimento simples.¿¿¿
¿11.3. Não é outra a orientação da jurisprudência do TCU, conforme se verifica dos julgados a seguir transcritos:
São válidas as comunicações processuais entregues, mediante carta registrada, no endereço correto do responsável, não havendo necessidade de que o recebimento seja feito por ele próprio (Acórdão 3648/2013-TCU-Segunda Câmara, Relator Ministro JOSÉ JORGE) ;
É prescindível a entrega pessoal das comunicações pelo TCU, razão pela qual não há necessidade de que o aviso de recebimento seja assinado pelo próprio destinatário. Entregando¿se a correspondência no endereço correto do destinatário, presume-se o recebimento da citação. (Acórdão 1019/2008-TCU-Plenário, Relator Ministro BENJAMIN ZYMLER) ;
As comunicações do TCU, inclusive as citações, deverão ser realizadas mediante Aviso de Recebimento - AR, via Empresa Brasileira de Correios e Telégrafos, bastando para sua validade que se demonstre que a correspondência foi entregue no endereço correto. (Acórdão 1526/2007-TCU-Plenário, Relator Ministro AROLDO CEDRAZ) .
12.	 Transcorrido o prazo regimental fixado e mantendo-se inerte o espólio de Eduardo Szczerbovski e os Srs. João Batista David, Jorge Luiz Cruz Gomes, Luziane Nascimento Feltran e Nadir Gomes, impõe-se que sejam considerados reveis, dando-se prosseguimento ao processo, de acordo com o art. 12, § 3º, da Lei 8.443/1992.
ANÁLISE DOS PRESSUPOSTOS DE PROCEDIBILIDADE DA IN/TCU 71/2012
13.	Verificou-se que não houve o transcurso de mais de dez anos desde o fato gerador sem que tenha havido notificação pela autoridade administrativa federal competente (art. 6º, inciso II, c/c art. 19 da Instrução Normativa-TCU 71/2012, modificada pela IN/TCU 76/2016) , uma vez que as concessões irregulares dos benefícios apuradas ocorreram nos anos de 1999 (peça 1, p. 187-189, 251-261, 39-331, 397-399; peça 2, p. 4-6, 8-10) e os responsáveis foram notificados no curso de Ações de Auditoria do INSS relatadas em 1999 (Benedito, peça 1, p. 153, item 6, p. 173-175; Eduardo, peça 1, p. 227, item 6, p. 245-247; João Batista, peça 1, p. 305, item 6, p. 317-321; Jorge Luiz, peça 1, p. 337, item 6, p. 355-357; Nadir, peça 1, p. 367, item 6, p. 393-395) , assim como no PAD 35183.009152/99-10 em 2000 (Luziane, peça 1, p. 27, item 3.2.2) , e no âmbito da fase interna desta TCE em 2014 (Luziane, peça 2, p. 212-218, 348 - não realizada; Espólio/herdeiros de Benedito, peça 2, p. 242-262, 348, peça 3, p. 18 e 118; Espólio/herdeiro (s) de Eduardo, peça 2, p. 264-282, peca 3, p. 16; João Batista, peça 2, p. 284-302, peça 3, p. 18, 20 e 118; Jorge Luiz, peça 2, p. 304-324, 350, peça 3, p. 18 e 118; Nadir, peça 2, p. 326-346, 350, peça 3, p. 18 e 118) , observada também a cobrança administrativa feita em 2000 (Luziane, peça 2, p. 8-10, 16; Benedito, peça 1, p. 187-189; Eduardo, peça 1, p. 251-261; João Batista, peça 1, p. 329-331; Nadir, peça 1, p. 397-399, peça 2, p. 4-6) .
14.	 O valor atualizado do débito apurado (sem juros) em 1º/1/2017 é de R$ 137.682,51 (v. peça 87, p. 16) , portanto superior a R$ 100.000,00, na forma estabelecida conforme os arts. 6º, inciso I, e 19 da IN-TCU 71/2012, modificados pela IN-TCU 76/2016.
15.	 Logo, a tomada de contas especial está, assim, devidamente constituída e em condição de ter seguimento.
EXAME TÉCNICO
16. Informa-se que não foram encontrados débitos imputáveis a Benedito Aparecido Foschioni, Eduardo Szczerbovski, João Batista David, Jorge Luiz Cruz Gomes, Luziane Nascimento Feltran e Nadir Gomes a em outros processos em tramitação neste Tribunal (v. peça 86) . 
Alegações de defesa - sucessores do espólio de Benedito Aparecido Foschioni
17.	 Apesar de as alegações de defesa terem sido apresentadas extemporaneamente, em respeito aos princípios do formalismo moderado e da verdade material proceder-se-á a análise das referidas alegações.
18. As alegações de defesa (peças 61 a 65) de Vera Lúcia Perez Foschiani ("Foschiani" e não "Foschioni", cf. peça 50) , Luciano Foschiani (herdeiro, "Foschiani" e não "Foschioni", v. peça 48) e Helber Foschioni (v. peça 49) , viúva e herdeiros do responsável Benedito Aparecido Foschioni, foram apresentadas por intermédio de uma só manifestação, por meio de advogadas comuns a todos (peça 61) .
19.	 Os defendentes relatam que o benefício previdenciário NB 42/104.775.806-4, em favor do Sr. Benedito Aparecido Foschioni foi requerido por meio do Sr. Marcelo Feltran, advogado, contratado como procurador para tal requisição, pelo valor de R$ 7.000,00 (peça 61, p. 1) . Tal advogado procedeu o requerimento, comunicou o seu deferimento (v. documentos, peça 62, p. 6-7) e acompanhou o beneficiário até uma agência bancária para recebimento do benefício e de prestações atrasadas. Por ter constituído procurador, o Sr. Benedito confiou na integridade e na honestidade desse profissional e não compareceu à agência da Previdência Social para fazer o requerimento, tendo sido surpreendido pela caracterização de seu benefício como irregular e com a sua superveniente cessação (peça 61, p. 2) .
20.	 O responsável, no dizer dos defendentes, teria sido vítima de uma quadrilha criminosa, cujas atividades foram objeto do Inquérito Policial Federal 184/00 (Relatório à peça 63, o qual originou o processo 2000.70.00.009294-2 e o processo eletrônico 50127231720104047000/JF/PR) (peça 61, p. 2) , do qual os defendentes extraíram trecho de depoimento do responsável em apreço no referido inquérito (íntegra juntada à peça 62) que evidencia os acontecimentos descritos no item anterior. Além disso, indica que fora cobrado e pagara, já incluído nos R$ 7.000,00, o valor de R$ 3.900,00 para recolhimento de valores atrasados do INSS; que não conhecia Luziane Nascimento Vacilio e que teria sido ela, supostamente madrasta do advogado Marcelo Feltran, segundo o advogado Pedro Luiz Nunes lhe teria contado após a cessação dos pagamentos de sua aposentadoria, que era ela que fazia as liberações das aposentadorias e "devido às confusões a mesma teria até tirado licença"; que procurou o procurador inicialmente contratado para defendê-lo perante o INSS e esse acabou por lhe enviar a outro advogado (Pedro Luiz Nunes) para impetrar mandado de segurança contra o ato do INSS (v. peça 62, p. 8-9) e que teria recebido a oferta desse advogado, quando lhe mostrou a intimação da Polícia Federal, de R$ 2.000,00 para que defendesse o Sr. Marcelo Feltran quando de seu depoimento, oferta essa a qual ele recusou (peça 61, p. 3) .
21. Pelo relatado, entendem os defendentes que o responsável em apreço agiu de boa fé no requerimento de seu benefício previdenciário que tinha por justo e legítimo, sem ter agido com intuito de fraudar a Previdência Social nem concorrido para o dano em apreço, motivo pelo qual sua responsabilidade neste processo de TCE deveria ser excluída (peça 61, p. 4-5) . Elencam decisões do TCU acerca da dispensa de reposição de valores decorrentes de concessão ilegal de aposentadoria quando recebidos de boa fé e da exclusão de segurados quando não evidenciado seu conluio com os autores das fraudes (Súmula 106; votos nos acórdãos dos TCs Processo 012.237/2014-0, Processo 024.560/2014-6 e Processo 034.271/2013-9) (peça 61, p. 5-7) .
22.	 O inquérito policial teria evidenciado que a fraude foi perpretada pelo advogado Marcelo Feltran, juntamente com Hilan Bitermann (com quem "angariava segurados") e Luziane Nascimento, esta servidora do INSS, responsável pela concessão do benefício e madrasta de Marcelo Feltran (peça 61, p. 7) . O segurado em comento, conforme outro extrato do inquérito policial, desconhecia que o Sr. Marcelo Feltran havia informado que havia trabalhado na empresa Patrício Fomes & Cia. Ltda., empresa da qual nunca tinha ouvido falar. Detectou-se que a fraude se deu pela inclusão de dados fictícios no sistema da Previdência Social e que o segurado teria sido também vítima da ilusória promessa do procurador Marcelo Feltran de uma aposentadoria que acreditava ser devida de direito (peça 61, p. 7-8) . Alegam os defendentes que, sendo o responsável em apreço leigo, acreditou na informação prestada por Marcelo Feltran de que poderia pagar as contribuições que faltavam antecipadamente para obter sua aposentadoria (peça 61, p. 9) .
23.	 Os defendentes informaram que os Srs. Marcelo Feltran, Hilan Bitermann e Luziane Nascimento foram indiciados pela Polícia Federal e denunciados pelo Ministério Público Federal (v. peca 64) , a qual ensejou a Ação Penal 5010554-57-2010.4.04.700 (e-proc) , em andamento na 2ª Vara Federal Criminal em Curitiba/PR (peça 61, p 9) . Na denúncia, conforme trecho que citam, o MPF assume que os segurados beneficiados irregularmente 'não tinham conhecimento do procedimento fraudulento", "não havendo, pois indícios de que teriam concorrido para o crime", excluindo a responsabilidade deles da ação penal. Sentença que se seguiu (v. peça 65, p. 1-denotou a ausência de participação dos segurados nos ilícitos apontados e, assim, pelo exposto, o segurado Benedito Aparecido Foschioni não teve qualquer participação nos atos fraudulentos que redundaram na concessão de seu benefício, tendo agido de boa-fé, a sustentar, conforme pedem os defendentes, a exclusão da responsabilidade de seus sucessores (viúva e herdeiros) pelo ressarcimento "do montante recebido de boa-fé pelo de cujus a título de benefício previdenciário" (peça 62, p. 9-10) .
Análise
24.	 Registre-se que a sentença prolatada na Ação Penal 2004.70.00.014032-2/PR (peça 65) tratou das mesmas irregularidades apontadas neste processo no que concerne aos segurados Benedito Aparecido Foschioni (v. peça 65, p. 10, item 15) , João Batista David (v. peça 65, p. 13, item 24) , Jorge Luiz Cruz Gomes (peça 65, p. 9, item 10) , por ato da então servidora do INSS, Luziane Nascimento, asseverando que a autoria das fraudes da Sra. Luziane foi reconhecida, por sentença e acórdãos condenatórios prolatados na ação 2000.700000019896-2 (v. peça 65, p. 18, item 30) . Na mesma sentença evidencia-se que Luziane Nascimento era então casada com Mauro José Feltran, pai de Marcelo Feltran (peça 65, p. 19, item 33) .
25.	 Com efeito, o Relatório de Auditoria do INSS concernente à concessão irregular do benefício 42/104.775.806-4 a Benedito Aparecido Foschioni (peça 1, p. 151-155) não evidenciou sua participação ativa na irregularidade perpetrada, o que vem a ser reforçado pelos argumentos e documentos apresentados pelos ora defendentes.
26.	 Inicialmente, cabe informar que, dado o elevado número de processos de tomada de contas especial (TCE) envolvendo irregularidades na concessão de benefícios do INSS, foi realizado, no âmbito da Secretaria de Controle Externo no Estado do Rio de Janeiro (TCU/Secex-RJ) , trabalho de especialista sênior para analisar a questão de forma sistêmica (v. peça 88) , cujas informações são aproveitadas na análise adiante apresentada.
26.1. Naquele contexto, impôs-se investigar alternativas de racionalização de processos, porém, sem o inconveniente do efeito multiplicador verificado na formação de apartados. Entre as possíveis linhas de encaminhamento, mereceu atenção da Secex/RJ, em face das especificidades das TCEs originárias do INSS, a proposta de exclusão da relação processual dos supostos beneficiários das fraudes previdenciárias. Dessa forma, a responsabilização pelo débito recairia apenas sobre os agentes públicos arrolados nos autos, desde que não comprovada a participação dos segurados na fraude.
26.2. Com efeito, o art. 16, § 2º, da Lei 8.443/92, em sua parte final, condiciona a atribuição de responsabilidade de terceiro estranho à Administração à demonstração de que ele " (...) de qualquer modo haja concorrido para o cometimento do dano apurado". Exige-se, nesses termos, que as provas reunidas nos autos comprovem a efetiva participação do particular no ato ilegal, por meio de um agir doloso ou culposo, sem as quais não há como sujeitá-lo à jurisdição do TCU e atribuir-lhe a condição de responsável na TCE.
26.3.	A insuficiência probatória foi o fundamento invocado pelo TCU para, em grau de recurso, excluir da relação processual segurados da previdência arrolados como responsáveis, entendendo que não havia nos autos elementos que indicassem a participação deles nas fraudes perpetradas em posto do Seguro Social. Cabe transcrever excertos do voto condutor ao Acórdão 2415/2004-TCU-Primeira Câmara, da relatoria do Ministro MARCOS BEMQUERER COSTA, que bem elucidam a questão: 
5. Outrossim, compulsando os autos, constata-se que os aludidos beneficiários foram incluídos como responsáveis nesta TCE, muito embora não tenham sido colhidas provas ou elementos que denotassem a participação individual de cada qual no ilícito então apurado, ou mesmo caracterizassem a má-fé por parte destes no episódio em comento.
6. Com efeito, não vislumbro no Relatório, no Voto ou mesmo no Acórdão em apreço qualquer menção à conduta comissiva ou omissiva por parte dos beneficiários para o cometimento do ilícito, e que, ante a sua condição de estranhos à Administração Pública e ao serviço público, poderia lhes alçar à qualidade de responsáveis no processo. Pelo que pude depreender dos autos, estes aparecem como responsáveis única e exclusivamente por terem sido favorecidos com as aposentadorias indevidas, sem que se tenha apurado a correspondente participação de cada qual na fraude em foco.
 (...) 
9. É importante perceber que não há nestes autos sequer indícios de má-fé dos beneficiários com as aposentadorias irregulares, ou de que estes hajam concorrido de forma culposa ou dolosa para o dano ao erário em apreço, circunstância essa, sim, que poderia trazê-los para a esfera de competência do TCU, a teor do art. 1°, inciso I, da Lei n. 8.443/1992.
10. Ressalte-se que em situações análogas, nas quais também não restou comprovada nos respectivos inquéritos administrativos a má-fé dos beneficiários ou a sua participação na fraude, o Tribunal tem adotado medidas como a exclusão de sua responsabilidade, deixando de proceder ao julgamento de suas contas (Acórdão 13/1993-TCU-Segunda Câmara) , ou mesmo o julgamento pela regularidade, com ressalva, das contas dos responsáveis (Acórdãos ns. 219/1997 e 137/1998, ambos do Plenário) .
27.	 De igual modo, no julgamento do TC Processo 014.555/2010-7, proferido na Sessão de 10/4/2013, o Plenário decidiu excluir 24 segurados da relação processual, também sob a alegação da ausência de provas capazes de evidenciar a participação deles na fraude. A orientação ali sufragada decorreu do acolhimento do parecer do MP/TCU, representado pela Subprocuradora-Geral Cristina Machado da Costa e Silva, cuja solidez da fundamentação recomenda a reprodução de trechos que interessam ao caso concreto (Acórdão 859/2013-TCU-Plenário, Relator Ministro JOSÉ MÚCIO MONTEIRO) :
11. Outra questão importante a ser examinada se refere à conduta dos segurados em prol da fraude. É que as irregularidades atribuídas aos beneficiários não dizem respeito à gestão de convênios ou outros ajustes nos quais eles atuam como gestores de recursos públicos e assumem para si a responsabilidade de prestar contas dos valores por ela recebidos.
12. Ao contrário, esses responsáveis eram simples cidadãos que requereram benefícios previdenciários em um posto de atendimento do INSS, sem que tivessem implementado todos os requisitos para tanto. Não se produziu, nos autos, prova de que eles tenham atuado ativamente para a consecução da fraude, circunstância que poderia atraí-los à jurisdição do TCU, na forma do art. 16, § 2.º, alínea 'b', da Lei Orgânica do TCU.
13. Desse modo, em hipóteses como essas, não se aplica o brocardo tão utilizado em sede processos de contas de que compete ao gestor público e/ou responsável comprovar a boa e regular aplicação dos recursos que lhe foram confiados, pois nenhum recurso público foi repassado a esses segurados a título de acordo, convênio ou outro instrumento congênere.
14. Não tendo os segurados a obrigação ordinária de prestar contas, eventual irregularidade causadora de prejuízo ao erário a eles imputada mediante ação ou omissão deve ser provada por quem alega, nos termos do art. 333, inciso I, do Código de Processo Civil, a saber:
'art. 333. O ônus da prova incumbe:
I - ao autor, quanto ao fato constitutivo do seu direito;'
15. Desse modo, as ocorrências irregulares supostamente causadas pelos responsáveis segurados deveriam estar cabalmente provadas nestes autos de Tomada de Contas Especial, sob pena de insuficiência documental para emissão de julgamento pela Corte de Contas com base em elementos de provas. Veja-se que a própria unidade instrutiva reconhece, em relação a um deles, que o nome dela teria sido utilizado pela quadrilha que atuava no posto do INSS e que ela não teria participado da irregularidade em si.
16. A nosso ver, essa mesma conclusão é válida para todos os demais, eis que não há no feito quaisquer elementos de prova indicando o conluio dos segurados na concessão fraudulenta dos benefícios, ou mesmo de que tenham, efetivamente, percebido o benefício indevido em suas contas bancárias.
17. Outrossim, não há nem mesmo indícios de que os tempos de serviço impugnados pelo INSS tenham sido informados de má-fé por esses beneficiários, uma vez que a quadrilha que atuava no Posto da Penha agia de forma a conceder benefícios com a inclusão de tempos fictícios, sem que se possa afirmar que houve solicitação nesse sentido por parte dos segurados.
 (...) 
19. Veja-se que o simples fato de solicitar a aposentadoria sem ter tempo suficiente para tanto não é irregularidade de per si, nem configura fraude por parte do peticionário, pois cabe ao INSS examinar a documentação apresentada e indeferir o benefício quando não satisfeitos os requisitos legais. Caso estivesse comprovada a participação desse grupo de pessoas, seja pela forja da documentação, seja pelo pagamento aos servidores do INSS para a inclusão de tempo de serviço inexistente, ou qualquer outra hipótese de fraude, poderiam e deveriam ser incluídos como responsáveis solidários na TCE. Não é, todavia, o que se apurou neste processo, não havendo elementos outros senão única e exclusivamente a inadequação dos respectivos tempos de serviços para a obtenção das aposentadorias, o que não se afigura suficiente para torná-los responsáveis perante o TCU (grifamos) .
28.	 Não destoam desse raciocínio os fundamentos colhidos da sentença criminal referida pela Secex/SC, no âmbito da instrução do TC Processo 009.929/2012-6, da relatoria do Exmo. Ministro BENJAMIM ZYMLER, que trata de tomada de contas especial instaurada pelo INSS em razão da concessão irregular de benefício de aposentadoria, na Agência da Previdência Social em Lages/SC. Apesar de a sentença absolutória proferida pelo Juízo Federal da Circunscrição Judiciária de Lages/SC dizer respeito às circunstâncias próprias do caso analisado, é oportuno conferir a análise de culpabilidade efetuada pelo magistrado, particularmente quanto à necessidade declinada na decisão de que a condenação do réu dependeria da comprovação de alguma ligação existente entre o segurado e o servidor que concedeu a aposentadoria irregular. Transcrevem-se, a seguir, os excertos da sentença destacados pela Secex/SC na sua instrução para justificar a exclusão do segurado da relação processual (peça 48, p. 18 e 19 do TC Processo 009.929/2012-6) , in verbis:
 (...) apesar de existirem fortes indícios de irregularidades na concessão do benefício, esses devem, todavia, serem atribuídos ao INSS e seus servidores que, ao analisarem o pedido do réu e instruírem seu procedimento administrativo, não tomaram os cuidados necessários - para não dizer que agiram de má-fé - na verificação das atividades do réu, e, em consequência, não observaram que ele não tinha direito ao cômputo desse período como especial e respectiva aposentadoria concedida.
Considerando-se o conjunto probatório coligido, a conduta do réu não pode ser enquadrada no tipo penal de estelionato, pois, pelo apurado, apenas formulou um pedido administrativo de aposentadoria por tempo de serviço ao INSS, sem restar comprovado o emprego de engodo para induzir ou manter a vítima em erro.
De fato, apesar e existirem indícios de irregularidades na concessão do benefício, não restou demonstrado o liame causal entre o pedido formulado pelo réu e a concessão irregular, ou seja, não há nos autos prova de que o benefício foi concedido irregularmente porque o ora denunciado estava de conluio com a servidora do INSS para tal desiderato.
 (...) 
Portanto, não havendo prova nos autos que demonstre que o réu Moacir tenha empregado meio fraudulento para conseguir vantagem econômica ilícita, não subsiste a prática do delito de estelionato contra a previdência social, devendo, destarte, ser o réu absolvido ante a falta de provas. 
29.	 No mesmo sentido, a Primeira Turma Recursal dos Juizados Especiais Federais do Rio de Janeiro, ao prover parcialmente apelo interposto contra decisão do 8º Juizado Especial Federal no Rio de Janeiro - RJ, determinou ao INSS que se abstivesse de cobrar do segurado a devolução dos valores pagos a ele a título de aposentadoria, por tempo de contribuição, ao argumento de que não havia nos autos elementos comprobatórios da atuação do autor, por conduta comissiva ou omissa, no sentido de induzir o erro da Administração (peça 26 do TC Processo 044.598/2012-2) . Eis a ementa do julgado:
EMENTA: PREVIDENCIÁRIO. RESTABELECIMENTO DE APOSENTADORIA CANCELADA ADMINISTRATIVAMENTE APÓS PROCEDIMENTO DE AUDITORIA INTERNA. A ADMINISTRAÇÃO PÚBLICA TEM O PODER-DEVER DE REVER SEUS PRÓPRIOS ATOS. BENEFÍCIO CORRETAMENTE INTERROMPIDO. DEVOLUÇÃO DAS QUANTIAS PAGAS. RECEBIMENTO DE BOA-FÉ. PRESUNÇÃO. RECURSO DO AUTOR PARCIALMENTE PROVIDO TÃO SOMENTE PARA DETERMINAR QUE O INSS SE ABSTENHA DE COBRAR A DEVOLUÇÃO DOS VALORES.
Cuida-se de Ação na qual o autor postula a condenação do INSS na obrigação de proceder ao restabelecimento da aposentadoria por tempo de contribuição integral NB 42/120138981-7, cuja DIB (data de inicio do beneficio) foi fixada em 22 de novembro de 2001, suspensa em dezembro de 2002, ante suposta irregularidade identificada pelo Setor de Auditoria. Pugna, subsidiariamente, na hipótese de improcedência do pedido de restabelecimento, seja declarada a obrigação da autarquia em se abster de cobrar quaisquer valores a titulo de ressarcimento das prestações adimplidas, já que verba de caráter alimentar, recebida de boa-fé. Eventualmente improcedente também este último pedido, seja declarado o direito à devolução dos valores recebidos através de consignação em aposentadoria que porventura venha a ser futuramente concedida pelo INSS.
Decido.
No que tange ao restabelecimento do beneficio, com fulcro nos artigos 46, da Lei 9.099/95, e 37, do R1TR/SJRJ, reporto-me aos termos da sentença prolatada, os quais ficam adotados como razão de decidir pelo desprovimento desse pleito autoral.
Sobre os valores recebidos pelo segurado a titulo de beneficio indevidamente concedido, afasto o recebimento de má-fé, uma vez que a presunção milita em favor de sua antítese. Dos autos, à toda evidência, não constam documentos que demonstrem que o autor tenha induzido, por conduta comissiva ou omissiva, o erro da administração, a qual conta com órgão técnico altamente especializado para análise na concessão de benefícios.
Ante o exposto, DOU PARCIAL PROVIMENTO ao recurso tão somente para determinar que o INSS se abstenha de cobrar do segurado a devolução dos valores pagos a ele a titulo de aposentadoria por tempo de contribuição indevidamente concedida (NB42/120138981-7) .
 (...) . (grifamos) 
30.	 Referido precedente foi mencionado na instrução da Secex/RJ produzida nos autos do TC Processo 044.598/2012-2, que trata de TCE instaurada pelo INSS, em razão da concessão irregular de benefício previdenciário. Esta unidade técnica propôs o afastamento da responsabilidade do segurado, e, por consequência, do seu dever de ressarcir os cofres públicos, em atenção à autoridade da coisa julgada judicial, manifestação que contou com a anuência do Ministério Público (o feito encontra-se pendente de julgamento) .
31.	 Há outro conjunto de julgados do TCU, da relatoria do Ministro JOSÉ MÚCIO MONTEIRO, em que o Relator também se ressentiu da presença de elementos que permitissem a correta identificação e qualificação dos responsáveis arrolados em TCEs envolvendo fraudes em benefícios previdenciários. Nesses casos, decidiu-se pela condenação em débito apenas do servidor comprovadamente envolvido nos ilícitos e por não se prosseguir na apuração de responsabilidades dos demais sujeitos inicialmente instados a figurar na relação processual, haja vista que os custos relacionados à restituição dos autos à origem, para a realização de providências saneadoras, não se justificavam em termos de benefícios de controle (Acórdãos 1201/2011, 427/2012, 789/2012, 2580/2012, 325/2013, 509/2013, todos do Plenário deste Tribunal) .
32.	 No voto proferido no TC Processo 014.055/2010-4, que orientou a decisão adotada no Acórdão 2580/2012-TCU-Plenário, o Ministro JOSÉ MÚCIO MONTEIRO assim concluiu sua manifestação: 
Portanto, tendo em vista o alto custo de identificação e localização de terceiros participantes dos ilícitos, defronte da baixa expectativa de sucesso na cobrança dos valores devidos, bem como que ao credor (a União, em última instância) é facultado desconsiderar a solidariedade, à sua conveniência, entendo que, nesta situação, a responsabilização fique restrita ao ex-servidor (...) .
33.	 Talvez a dificuldade de se reunir elementos de convicção que comprovem a participação dos segurados esteja ligada ao fato de que, em alguns casos, o relatório da comissão disciplinar é o único elemento probatório das irregularidades praticadas no processo, o que dificulta a apuração de possíveis responsáveis solidários. Isso porque, no processo disciplinar, as provas coligidas buscam apurar precipuamente a ocorrência de infração funcional por parte de servidores públicos.
34.	 Em outra decisão sobre o tema, proferida nos autos do TC Processo 044.693/2012-5, na sessão de 4/9/2013, o Plenário desta Corte entendeu que o segurado não deveria responder pelo débito apurado em sede de TCE instaurada pelo INSS, acompanhando, naquela assentada, a manifestação do Ministro-Relator BENJAMIN ZYMLER, secundado pelo representante do Ministério Público junto ao TCU, no sentido de que os autos careciam de "elementos descritivos da conduta" do segurado que possibilitassem imputar-lhe responsabilidade pela concessão irregular de benefício previdenciário (Acórdão 2369/2013-TCU-Plenário) .
35.	 O traço comum dos julgados mencionados refere-se ao reconhecimento da precariedade do acervo probatório neles apontada quanto à apuração da conduta dos segurados no cometimento das fraudes. Referidos precedentes revelam que não é algo incomum a insuficiência de elementos probatórios no processo para respaldar eventual condenação dos segurados.
36.	 Cumpre notar que a Autarquia adota providências administrativas e judiciais, com vistas à obtenção do ressarcimento de importâncias pagas indevidamente a segurados a título de benefícios previdenciários. Aliás, até bem pouco tempo, o INSS efetuava a inscrição desses valores em dívida ativa. Todavia, o Superior Tribunal de Justiça, no julgamento do REsp 1.350.804-PR., pela sistemática dos recursos repetitivos, considerou que não seria cabível a inscrição em dívida ativa do valor relativo ao benefício previdenciário indevidamente recebido e não devolvido ao INSS, haja vista a ausência de autorização legal para assim proceder em relação ao beneficiário.
37.	 Assim, o ressarcimento deverá ser precedido de processo judicial para o reconhecimento do direito daquela Autarquia à repetição do indébito (REsp 1.350.804-PR, Rel. Min. Mauro Campbell Marques, julgado em 12/6/2013) .
38.	 Em reunião realizada nas dependências da Procuradoria Regional Federal da 2ª Região, que contou com a participação de servidor da Secex-RJ, do Procurador Regional Federal da 2ª Região, Dr. Marcos da Silva Couto, bem como de outros procuradores federais, foram obtidos esclarecimentos sobre a atuação daquela Procuradoria Especializada na recuperação de valores indevidamente pagos a segurados do INSS, em função da concessão fraudulenta de benefícios previdenciários.
39.	 Os relatos dos procuradores que participaram da reunião sobre a experiência na execução judicial de dívidas contra segurados foram convergentes no sentido de que é baixíssima expectativa de recuperação desses valores, tendo em vista a dificuldade comum nesses casos de se encontrar bens do executado para serem penhorados, pois, na sua maioria, os beneficiários são pessoas simples e que não possuem patrimônio para responder pela dívida.
40.	 Em resposta à indagação sobre o posicionamento a ser adotado pela referida Procuradoria quanto à decisão do Superior Tribunal de Justiça, prolatada no julgamento do REsp 1.350.804-PR., os procuradores informaram de que serão ajuizadas as ações de conhecimento cabíveis para recomposições dos pagamentos indevidos. Assim, ainda que não mais pela via da inscrição da dívida ativa, a Autarquia, por meio de sua procuradoria, continuará promovendo a cobrança judicial da dívida decorrente do recebimento de benefício indevido, só que, agora, mediante ação de conhecimento.
41.	 O INSS, como já dito, indicou a situação irregular do segurado Benedito Aparecido Foschioni em virtude de ter sido beneficiário de concessão de benefício previdenciário sem atendimento às exigências normativas então vigentes (v. Relatório de Auditoria, peça 1, p. 151-155) , mas não caracterizou a atuação desses segurados que tenha contribuído para a perpetração dessa irregularidade.
42.	 A propósito, este Tribunal, por meio do Acórdão 859/2013-TCU-Plenário, proferido nos autos do TC Processo 014.555/2010-7, ainda em relação a segurados, decidiu excluir 24 segurados da relação processual, também sob a alegação da ausência de provas capazes de evidenciar a participação deles na fraude. Assim, na condição de terceiro desvinculado da Administração e sem o dever legal de prestar contas, a submissão do segurado à jurisdição do TCU dependerá de prova de que ele tenha contribuído de modo decisivo e em concurso com o agente público para a produção do dano.
43.	 Essa contribuição, contudo, como bem ressalvou o Ministério Público nos autos do TC Processo 014.555/2010-7, não se resume à solicitação do benefício pelo segurado, acompanhada da documentação que entende cabível, eis que: "o simples fato de solicitar a aposentadoria sem ter tempo suficiente para tanto não é irregularidade de per si, nem configura fraude por parte do peticionário, pois cabe ao INSS examinar a documentação apresentada e indeferir o benefício quando não satisfeitos os requisitos legais".
44.	 Ainda quanto à decisão proferida no mencionado acórdão, ressalvou-se a situação do segurado que havia praticamente confessado a participação na fraude e a intenção de burlar a concessão da aposentadoria. Para esse responsável, este Tribunal decidiu condená-lo ao recolhimento da dívida aos cofres do INSS.
45.	 A despeito da presunção de veracidade das apurações procedidas pelo INSS, verifica-se que no âmbito dessas averiguações não há uma preocupação específica quanto à análise da conduta dos beneficiários, no sentido de demonstrar que agiram de forma culposa ou dolosa nos atos fraudulentos perpetrados pelos ex-servidores. Esse aspecto também não fugiu aos olhos do Ministério Público junto TCU, representado pela Subprocuradora-Geral Cristina Machado da Costa e Silva, nos termos do parecer emitido nos autos do TC Processo 023.254/2012-2 (apreciado por meio do Acórdão 3626/2013-TCU-Plenário, em Sessão Extraordinária de 10/12/2013, consoante o Voto do relator, Min. BENJAMIN ZYMLER, que adotou a posição do Parquet) .
46.	 Convém trazer à colação trechos do citado parecer do MP/TCU, na medida em que retrata com propriedade a insuficiência das investigações levadas a efeito pelo INSS quanto à avaliação da culpabilidade dos segurados, a dificuldade de comprovação dos vínculos empregatícios pelo segurado, em virtude do extravio dos documentos originais da concessão no âmbito da Autarquia, bem como o entendimento que vem sendo adotado pelo TCU nos processos de tomada de contas especial originários do INSS quando não há prova de participação - culposa, pelo menos - do segurado.
5.	 Com efeito, os processos de auditorias, de sindicâncias e outros disciplinares desenvolvidos pelo INSS em nenhum momento cuidaram de verificar as condutas dos beneficiários, ou mesmo o grau de participação ou de responsabilidade destes nas fraudes cometidas.
6.	 Aliás, oportuno observar que algumas das irregularidades atribuídas aos aposentados foram por eles posteriormente elididas (peça n.º 1, pp. 188 e 318, peça n.º 4, pp. 72 e 174) , demonstrando, ao menos, uma incerteza nas conclusões do INSS acerca da contagem de tempo indevido e também, por outro lado, revelando uma dose de boa fé desses segurados, os quais entregaram seus documentos originais aos prepostos do Instituto e, sem que tenham dado causa ou contribuído para tanto, não mais tiveram acesso a eles, dado o extravio ocorrido no seio da instituição. Portanto, esses beneficiários foram instados a comprovar os vínculos empregatícios e os recolhimentos previdenciários passados, apesar da privação documental ocorrida por falha do INSS, alheia à vontade deles.
7.	 A título de exemplo, cite-se a situação do Senhor Alfonso Dias Alvares, em relação ao qual foram impugnados os recolhimentos previdenciários de 17/02/1967 a 30/10/1975 e de 01/11/1975 a 30/04/1998. Em sua defesa administrativa, o segurado logrou comprovar documentalmente o efetivo tempo de contribuição de 01/12/1975 a 31/12/1997 (cerca de 22 anos de recolhimento) , donde se conclui que os indícios do INSS sobre a fraude em si não eram absolutos ou inquestionáveis, mas apenas sugestivos ou indicativos. Quanto aos segurados em si, essas presunções de participação na fraude sequer foram feitas, impedindo que se atribua a esses qualquer corresponsabilidade no ilícito e, consequentemente, pelo débito.
8.	 A propósito, verificamos também que o presente caso é bastante similar àquele apreciado no bojo do TC Processo 044.693/2012-5, no qual nos manifestamos pelo arquivamento do feito, ante a ausência dos pressupostos de constituição e desenvolvimento válido e regular do processo, nos termos do art. 212 do RI/TCU, e, alternativamente, pela exclusão da segurada do INSS da relação processual, por não ter restado comprovada a sua participação na fraude.
9. 	Por ocasião do julgamento da TCE acima mencionada, o eminente Relator, Ministro Benjamim Zymler, acolheu parcialmente os fundamentos lançados em nosso parecer, no sentido de excluir a responsabilidade da segurada do INSS (v. Acórdão 2369/2013-TCU-Plenário) , ante a ausência de comprovação de que tenha participado da fraude na concessão do benefício previdenciário.
10. 	De outro turno, Sua Excelência se alinhou ao encaminhamento sugerido pela Unidade Técnica no tocante à irregularidade das contas do servidor do INSS que cometeu as fraudes, com a sua consequente condenação ao pagamento do débito e aplicação de multa.
11.	 Dessa forma, tendo em vista a similaridade do contexto fático destes autos com o precedente acima mencionado, no qual não se encontram documentos suficientes para atribuir participação na fraude aos beneficiários do INSS, para com isso atraí-los ao polo passivo desta TCE, e rendendo homenagens aos sólidos fundamentos lançados pelo Ministro Benjamim Zymler no voto condutor do Acórdão 2369/2013-TCU-Plenário, esta representante do Ministério Público se manifesta pela exclusão dos segurados da relação processual e pela irregularidade das contas da Senhora Sueli Okada, com a sua condenação ao pagamento do débito apurado nos autos, aplicação da multa prevista no art. 57 da Lei n.º 8.443/1992 e demais providências pertinentes.
47.	 No caso em tela, à semelhança do que assinalou o MP/TCU no TC Processo 023.254/2012-2 (item 6 do parecer acima transcrito) , as apurações realizadas pelo INSS, com já dito acima (item 41) não caracterizou responsabilidade específica do segurado.
48.	 Vale transcrever, ainda nesse contexto, trechos do Voto do Exmo. Sr. Relator BENJAMIM ZYMLER exarado nos autos do TC Processo 023.254/2012-2 (peça 127 do TC Processo 023.254/2012-2) , que confirma sua concordância com o posicionamento do Ministério Público junto ao TCU:
8. Quanto aos beneficiários, entendo que devem ser excluídos da presente relação processual, consoante as seguintes ponderações do Ministério Público junto ao TCU: 
4. Com as devidas vênias, não há como se extrair das apurações internas no âmbito do INSS quaisquer elementos que permitam concluir pela existência de conluio entre os segurados e a então servidora do Instituto. 
5. Com efeito, os processos de auditorias, de sindicâncias e outros disciplinares desenvolvidos pelo INSS em nenhum momento cuidaram de verificar as condutas dos beneficiários, ou mesmo o grau de participação ou de responsabilidade destes nas fraudes cometidas. 
... não se encontram documentos suficientes para atribuir participação na fraude aos beneficiários do INSS, para com isso atraí-los ao polo passivo desta TCE (grifei) 
49.	 Nesse quadro, ante a similaridade do contexto fático-probatório destes autos com o que se verificou no TC Processo 014.555/2010-7 e no TC Processo 023.254/2012-2, caracterizados, sobretudo, pela falta de elementos que comprovem a atuação culposa ou dolosa do segurado em conluio com a ex-servidora envolvida nas irregularidades em apreço, impõe-se aplicar ao caso concreto a mesma solução a que chegou o TCU quando da prolação do Acórdão 859/2013-TCU-Plenário e 3.626/2013-TCU-Plenário, no sentido de excluir o segurado da relação processual.
49.1. Nesse mesmo sentido, observando-se que a mesma ausência de caracterização de responsabilidade, pelo INSS, também ocorreu em relação aos casos dos segurados Eduardo Szczerbovski, João Batista David, Jorge Luiz Cruz Gomes e Nadir Gomes (v, Relatórios de Auditoria, peça 1, p. 223-369) , considerando ainda as informações colhidas na sentença juntada à peça 65 (v. item 24) , entende-se a conclusão exposta no item anterior a esses segurados também, para a sua exclusão da presente relação processual, por não ter sido possível identificar provas capazes de evidenciar que eles agiram em conluio com a ex-servidora em comento para a perpetração das fraudes em apreço.
49.2. Considerando a condenação com trânsito em julgado da Sra. Luziane pelas fraudes em comento mencionada no item 24, ressalte-se que a exclusão de qualquer beneficiário, nos termos ora sugeridos, não acarretará paralelamente o afastamento da ex-servidora pelo débito correspondente, que arcará sozinha com os débitos indicados.
49.3. Em verdade, o fato de remanescer no processo somente um dos devedores solidários, em virtude da exclusão superveniente dos demais, e a cobrança prosseguir apenas em relação ao que permaneceu nos autos, é matéria que já foi pacificada pela jurisprudência da Corte, segundo a qual o benefício legal da solidariedade milita em favor do credor, a quem cabe exigir a dívida por inteiro de um ou de todos os devedores solidários. Faculta-se ao devedor que se sentir prejudicado ajuizar eventual ação regressiva. A esse respeito, a Ministra Ana Arraes, no voto que proferiu no TC Processo 016.698/1999-1, julgado pelo Acórdão 758/2013-TCU-Primeira Câmara, assinalou que:
A solidariedade passiva é instituída em favor do credor, que pode exigir de um ou de todos os devedores a integralidade da dívida. Assim, conforme precedentes desta Casa, a impossibilidade de cobrança de alguns dos devedores não gera óbice a que seja imputada responsabilidade exclusivamente aos devedores remanescentes, os quais, se assim entenderem, podem entrar com a ação regressiva cabível (acórdão do Plenário 789/2012 e 598/2009, dentre outros) .
50.	 Pelo exposto, especialmente no item 49 e subitens, convém a exclusão de todos os segurados envolvidos na presente TCE da relação processual em comento, respondendo a ex-servidora Luziane Nascimento Feltran por todos os débitos apurados pelo INSS, não cabendo, portanto, para o arquivamento desta TCE em relação às dívidas possivelmente abaixo do valor fixado no art. 6º, inc. I, da IN-TCU 71/2012, atualizado pelo art. 1º da IN-TCU 76/2016 (R$ 100.000,00) , uma vez que o somatório dos débitos supera o valor de alçada estabelecido na referida norma (v. item 14 acima) .
51.	 Nesses termos, acolhe-se as alegações de defesa apresentadas sem acolhimento, entretanto, do pedido de não recolhimento de valores recebidos de boa fé, a considerar a análise feita nos itens 53.2 a 53.5 adiante.
52.	 As conclusões e provas constantes dos presentes autos são bastantes para atribuir à Sra. Luziane Nascimento Feltran a responsabilidade pelo débito apurado nos autos, haja vista que apuração de responsabilidade da ex-servidora funda-se em elementos substanciosos quanto à materialidade e autoria dos ilícitos que lhes foram imputados (cf. Relatórios de Auditoria do INSS, peça 1, p. 151-369) .
53. Com efeito, o INSS indicou a situação irregular dos segurados, mas não caracterizou a atuação desses segurados que tenha contribuído para a perpetração dessa irregularidade (v. item 49 e subitens) .
53.1. Ante a falta de elementos que comprovassem a atuação culposa ou dolosa dos segurados em conluio com a ex-servidora envolvida na fraude, impõe-se aplicar ao caso concreto a mesma solução a que chegou o TCU quando da prolação do Acórdão 859/2013-TCU-Plenário e 3.626/2013-TCU-Plenário, no sentido de excluir os segurados da relação processual.
53.2. Cabe aqui abrir um parêntese para esclarecer que a proposta de exclusão dos segurados da relação processual não tem o condão de obstaculizar eventual cobrança administrativa e/ou judicial de iniciativa do INSS quanto a valores recebidos indevidamente pelos beneficiários. 
53.3. Não obstante o art. 16, § 2º, da Lei 8.443/92 e a jurisprudência do TCU citada no item 8 desta instrução erijam a demonstração de culpa ou dolo como pressuposto indispensável para que a conduta do particular (estranho à Administração) esteja submetida à jurisdição do TCU, claro está que pode haver casos em que o segurado se beneficiou da fraude sem que dela tivesse conhecimento, ou seja, sem agir de maneira dolosa ou culposa.
53.4. Ainda assim, mesmo que o segurado não tenha consciência do ilícito, é inegável que a percepção de valores pagos indevidamente, por não preenchidos os pressupostos legais para a concessão do benefício, gera, para o beneficiário, o dever de ressarcir a Previdência Social, sob pena de enriquecimento sem causa, a teor do que dispõe o art. 884 do Código Civil.
53.5. Em outras palavras, a eventual decisão do Tribunal pela exclusão desses segurados da relação processual não impediria a adoção de providências administrativas e/ou judiciais que a entidade prejudicada entender como cabíveis, com o objetivo de reaver aquilo que foi pago sem justa causa, ou seja, à míngua de fundamento jurídico.
53.6. Destarte, caso seja ratificado o posicionamento de que os segurados arrolados nesta TCE devem ser excluídos da relação processual, considera-se oportuno comunicar ao Instituto Nacional do Seguro Social - INSS e à Procuradoria Geral Federal - PGF que a mencionada decisão não impede a adoção de providências administrativas e/ou judiciais, com vistas a reaver valores que eventualmente foram pagos aos referidos beneficiários, em virtude da concessão indevida de benefício previdenciário. 
54.	 Então, tem-se que a Sra. Luziane Nascimento Feltran, CPF: XXX.533.419-XX, enquanto servidora do INSS, promoveu irregularmente a concessão de benefícios de aposentadoria aos Srs. Benedito Aparecido Foschioni, Eduardo Szczerbovski, João Batista David, Jorge Luiz Cruz e Nadir Gomes (v. Relatórios da Auditoria, Benedito, peça 1, p. 151-155; Eduardo, peça 1, p. 225-229; João Batista, peça 1, p. 303-307; Jorge, peça 1, p. 335-229, e Nadir, peça 1, p. 365-369; Relatórios Auditoria de Benefício, Benedito, peça 1, p. 181-183; Eduardo, peça 1, p. 239-241; João Batista, peça 1, p. 323-325; Jorge Luiz, peça 1, p. 349-351; Nadir, peça 1, p. 387-389) , contrariando o art. 52 da Lei 8.213/1991 e os arts. 56, 60 e 62 do Decreto 3.048/1999, considerando:
	a) a não localização do processo concessório do benefício:
	Benedito (Relatório de Auditoria, peça 1, p. 151, item 4) ;
	Eduardo (Relatório de Auditoria, peça 1, p. 225, item 4) ;
	João Batista (Relatório de Auditoria, peça 1, p. 303, item 4) ;
	Jorge Luiz (Relatório de Auditoria, peça 1, p. 335, item 4) ;
	Nadir (Relatório de Auditoria, peça 1, p. 365, item 4) ;
	b) a utilização do mesmo número de protocolo de processo já existente, o qual teria sido reaberto e tido os dados cadastrais primitivos alterados:
	Benedito, referente ao processo de Mariano Hodum, este indeferido por falta de tempo de serviço e reaberto em 24/6/1999 (Relatório de Auditoria, peça 1, p. 151-153, itens 5.1 e 5.2) ;
	Eduardo, referente ao processo de Carlos Eduardo Hintz, este indeferido por falta de tempo de serviço e reaberto em 28/6/1999 (Relatório de Auditoria, peça 1, p. 255, itens 5.1 e 5.2) ;
	João Batista, referente ao processo de Antonio Ales de Freitas, este indeferido por falta de período de carência e reaberto em 21/6/1999 (Relatório de Auditoria, peça 1, p. 303-305, itens 5.1 e 5.2) ;
	Jorge Luiz, referente ao processo de Maria Clara de Carvalho, este indeferido por motivo "causas diversas" e reaberto em 8/6/1999 (Relatório de Auditoria, peça 1, p. 337, itens 5.1 e 5.2) ;
	Nadir, referente ao processo de Valdir dos Santos, este indeferido por falta de tempo de serviço e reaberto em 1º/7/1999 (Relatório de Auditoria, peça 1, p. 365-367, itens 5.1 e 5.2) ;
	c) a não comprovação de vínculos empregatícios cadastrados:
	Benedito (Relatório de Auditoria, peça 1, p. 153, item 5.3) :
	Patrício Gomes & Cia. Ltda. (1º/3/1965 a 10/2/1966, 1º/3/1966 a 7/8/1970; 1º/11/1970 a 12/9/1974) 
	Eduardo (Relatório de Auditoria, peça 1, p. 227, itens 5.3 e 7, p. 229, item 10.1) :
	Cassemiro Lasdislau Szczerbovski (20/12/1968 a 12/11/1969, 1º/3/1970 a 3/9/1970) ;
	Granja Perpol Ltda. (1º/11/1971 a 12/1/1976) ;
	J. Cardoso de Almeida Sobrinho (1º/3/1976 a 31/12/1979) ;
	João Batista (Relatório de Auditoria, peça 1, p. 305, itens 5.3 e 7, p. 307, item 10.1) :
	Metalúrgica Schinzel (25/9/1967 a 1º/8/1972) ;
	Jorge Luiz (Relatório de Auditoria, peça 1, p. 337, itens 5.3 e 7, p. 339, item 10.1) :
	Guilherme Ribeiro de Souza (12/01/1970 a 1º/4/1973) ;
	Nadir (Relatório de Auditoria, peça 1, p. 367, itens 5.3 e 7, p. 369, item 10.1) :
	J. Mendes Com. e Importação Ltda. (4/11/1968 a 15/2/1974) ;
	d) a conversão indevida de tempo de serviço especial para comum:
	Benedito (Relatório de Auditoria, peça 1, p. 153, item 5.4) :
	Auto Viação Redentor Ltda. (7/9/1976 a 18/6/1979) ;
	Transmodulo Transp. Rodoviária Ltda. (23/7/1979 a 30/9/1980) ;
	Jurema Madeiras Ltda. (1º/9/1982 a 23/7/1984) ;
	Transportadora Curitiba Ltda. (1º/12/1984 a 15/2/1986) ;
	Rio Ivai Transp. Rodov. Ltda. (1º/4/1986 a 27/9/1988) ;
	Pluma Conforto e Turismo S/A (22/12/1988 a 24/9/1990 e 15/1/1993 a 28/4/1995) ;
	Eduardo (Relatório de Auditoria, peça 1, p. 227, item 5.4) :
	Granja Perpol Ltda. (1º/11/1971 a 12/1/1976) ;
	J. Cardoso de Almeida Sobrinho (1º/3/1976 a 31/12/1979) ;
	Empresa Araucária SA (8/2/1980 a 7/12/1984) ;
	Rodotaxi Ltda. (24/2/1986 a 2/8/1990) ;
	Liquigás do Brasil SA (1º/10/1990 a 2/4/1994) ;
	Jorge Luiz (Relatório de Auditoria, peça 1, p. 337, item 5.4) :
	Rede Ferroviária Federal SA (4/1/1985 a 28/5/1998) ;
	e) o lançamento de datas de datas de entrada do requerimento (DER) e de data de início do benefício (DIB) inidôneas:
	Benedito (Relatório de Auditoria, peça 1, p. 153, item 5.5) : dados de sistema do processo de Mariano Hodum alterados para Benedito em 24/6/1999, com lançamento de DER de 1º/12/1998 e de DIB de 1º/12/1998;
	Eduardo (Relatório de Auditoria, peça 1, p. 227, item 5.5) : dados de sistema do processo de Carlos Eduardo Hintz alterados para Eduardo em 28/6/1999, com lançamento de DER de 28/12/1998 e de DIB de 28/12/1998;
	João Batista (Relatório de Auditoria, peça 1, p. 305, item 5.4) : dados de sistema do processo de Antônio Ales de Freitas alterados para João Batista em 21/6/1999, com lançamento de DER de 3/12/1998 e de DIB de 25/11/1998;
	Jorge Luiz (Relatório de Auditoria, peça 1, p. 337, item 5.5) : dados de sistema do processo de Maria Clara de Carvalho alterados para João Batista em 8/6/1999, com lançamento de DER de 25/11/1998 e de DIB de 30/10/1998;
	Nadir (Relatório de Auditoria, peça 1, p. 367, item 5.4) : dados de sistema do processo de Valdir dos Santos alterados para Nadir em 1º/7/1999, com lançamento de DER de 15/10/1998 e de DIB de 15/10/1998.
54.1. Na condição de responsável pela avaliação do atendimento às condições legais para fins de aposentadoria no que concerne ao tempo de serviço/tempo de contribuição e concessão do referido benefício promoveu as referidas concessões sem suporte em documentos ou consultas idôneos, com descumprimento dos deveres de exercer com zelo e dedicação as atribuições do cargo e de observar as normas legais e regulamentares, e violação da proibição de valer-se do cargo para lograr proveito pessoal ou de outrem, em detrimento da dignidade da função pública, resultando em concessões que geraram pagamentos irregulares dos benefícios, em prejuízo ao Erário federal, sem que se indicasse qualquer situação que justificasse a adoção de tal conduta, em vez de promover a devida verificação do atendimento das condições para tais concessões, com base na documentação apresentada pelos segurados e/ou em consultas que validassem as informações disponibilizadas nos documentos em apreço e abster-se de concedê-las nas condições que se encontravam os respectivos processos.
54.2. As ocorrências mencionadas acima implicaram a prática de ato de gestão ilegal e ilegítimo, além de infração à norma legal de natureza operacional resultando em dano ao Erário descrito na proposta de encaminhamento desta Instrução. Não há elementos para que se possa efetivamente aferir e reconhecer a ocorrência de boa-fé na conduta da responsável, podendo este Tribunal, desde logo, proferir o julgamento de mérito pela irregularidade das contas, conforme nos termos dos §§ 2º e 6º do art. 202 do Regimento Interno do TCU. (Acórdão 2064/2011-TCU-Primeira Câmara (relator: Ubiratan Aguiar) , 6.182/2011-TCU-1a Câmara (relator: Weber de Oliveira) , 4.072/2010-TCU-1a Câmara (Relator: Valmir Campelo) , 1.189/2009-TCU-1a Câmara (Relator: Marcos Bemquerer) , 731/2008-TCU-Plenário (Relator: Aroldo Cedraz) .
Verificação do Prazo de Prescrição da Pretensão Punitiva
55.	 Observa-se ter ocorrido a prescrição da pretensão punitiva por parte do TCU que, nos termos do entendimento firmado no Acórdão 1441/2016-TCU-Plenário (Rel. Ministro Benjamin Zymler) , subordina-se ao prazo geral de prescrição indicado no art. 205 do Código Civil, qual seja, dez anos contados a partir da data de ocorrência da irregularidade sancionada, nos termos do art. 189 do Código Civil. As irregularidades discutidas nesta TCE ocorreram nos exercícios de 1999, sem que tenha havido interrupção do prazo prescricional, considerando que o ato de citação ocorrera somente em 2016, conforme item 7.1, há mais de 10 anos dos mencionados fatos.
CONCLUSÃO
56.	 Considerando que o alcance da jurisdição do Tribunal de Contas da União sobre terceiros estranhos à Administração Pública depende da comprovação de que tenham agindo com dolo ou culpa. Considerando que, no caso concreto, não há elementos que indiquem cabalmente a participação dos beneficiários no conluio para a prática dos atos fraudulentos apurados pela auditoria interna do INSS,  conclui-se, portanto, que a atribuição de responsabilidade apenas à ex-servidora Luziane Nascimento Furlan, com a exclusão dos segurados da relação processual, é a medida que melhor se coaduna com os ditames da culpabilidade e dos princípios da racionalidade processual e da efetividade da jurisdição de contas.
57.	 Diante da revelia da Sra. Luziane Nascimento Furlan e inexistindo nos autos elementos que permitam concluir pela ocorrência de boa-fé ou de excludentes de culpabilidade em sua conduta, propõe-se que suas contas sejam julgadas irregulares e que a responsável seja condenada em débito, afastada a possibilidade de aplicação da multa prevista no art. 57 da Lei 8.443/1992 tendo em vista a prescrição da pretensão punitiva reconhecida no item 55 acima. 
PROPOSTA DE ENCAMINHAMENTO
58. Diante do exposto, submetem-se os autos à consideração superior, propondo ao Tribunal:
	a) excluir da relação processual os segurados Benedito Aparecido Foschioni, CPF: XXX.838.049-XX, e seus sucessores, Luciano Foschiani, CPF: XXX.204.719-XX, Helber Foschioni, CPF: XXX.115.469-XX, e Vera Lucia Perez Foschiani, CPF: XXX.838.049-XX; Eduardo Szczerbovski, CPF:  XXX.490.559-XX, e a administradora provisória de seu espólio, Maria Elena Szczerbovski, CPF XXX.484.409-XX; João Batista David (CPF: XXX.896.949-XX) ; Jorge Luiz Cruz Gomes (CPF: XXX.135.579-XX) e Nadir Gomes (CPF: XXX.381.279-XX) ;
	b) considerar revel a responsável Luziane Nascimento Feltran, CPF: XXX.533.419-XX, ex-servidora do INSS, para todos os efeitos, dando-se prosseguimento ao processo, com fulcro no art. 12, § 3º, da Lei n. 8.443/92;
	c) acolher parcialmente as alegações de defesa de Luciano Foschiani, CPF: XXX.204.719-XX, Helber Foschioni, CPF: XXX.115.469-XX, e Vera Lucia Perez Foschiani, CPF: XXX.838.049-XX, sucessores de Benedito Aparecido Foschioni;
d) com fundamento nos arts. 1º, inciso I, 16, inciso III, alíneas "c" e "d", e §§ 1º e 2º da Lei 8.443/1992 c/c os arts. 19 e 23, inciso III, da mesma Lei, e com arts. 1º, inciso I, 209, inciso IV, e §§ 1º e 5º, 210 e 214, inciso III, do Regimento Interno, que sejam julgadas irregulares as contas da Sra. Luziane Nascimento Feltran, CPF: XXX.533.419-XX, na condição de ex-servidora do INSS, e condená-la ao pagamento das quantias a seguir especificadas, com a fixação do prazo de quinze dias, a contar da notificação, para comprovar, perante o TCU (art. 214, inciso III, alínea "a", do Regimento Interno) , o recolhimento da dívida aos cofres do Instituto Nacional do Seguro Social (INSS) , atualizada monetariamente e acrescida dos juros de mora, calculados a partir das datas discriminadas, até a data do recolhimento, na forma prevista na legislação em vigor, em decorrência da concessão irregular de benefícios previdenciários, ocasionando prejuízo aos cofres públicos, segundo os pagamentos efetuados aos seguintes segurados:
	Débito:
	Valor original (R$) 
	Data da ocorrência
	Tipo

	Benedito Aparecido Foschioni, NB 42/104.775.806-4

	 4.934,92 
	12/07/1999
	D

	 829,71 
	12/07/1999
	D

	 829,71 
	09/08/1999
	D

	 829,71 
	10/09/1999
	D

	 829,71 
	08/10/1999
	D

	 829,71 
	11/11/1999
	D

	Eduardo Szczerbovski, NB 42/106.349.279-8

	 4.893,85 
	20/07/1999
	D

	 981,45 
	20/07/1999
	D

	 981,45 
	12/08/1999
	D

	 981,45 
	15/09/1999
	D

	 981,45 
	14/10/1999
	D

	 981,45 
	12/11/1999
	D

	João Batista David, NB 42/106.010.968-6

	 818,01 
	02/08/1999
	D

	 5.006,68 
	02/08/1999
	D

	 818,01 
	11/08/1999
	D

	 818,01 
	13/09/1999
	D

	 818,01 
	13/10/1999
	D

	 818,01 
	11/11/1999
	D

	Jorge Luiz Cruz Gomes, NB 42/107.032.720-1

	 5.531,32 
	01/07/1999
	D

	 791,67 
	14/07/1999
	D

	 791,67 
	13/08/1999
	D

	 791,67 
	15/09/1999
	D

	 791,67 
	18/10/1999
	D

	 791,67 
	16/11/1999
	D

	Nadir Gomes, NB 42/107.032.861-5

	 531,89 
	19/07/1999
	D

	 4.017,36 
	19/07/1999
	D

	 531,89 
	03/08/1999
	D

	 531,89 
	01/09/1999
	D

	 531,89 
	01/10/1999
	D

	 531,89 
	03/11/1999
	D

Valor atualizado monetariamente até 24/10/2019: R$ 145.247,54 (v. peça  87, p. 17) 
e) autorizar:
e.1) desde logo, nos termos do art. 28, inciso II, da Lei 8.443/1992, a cobrança judicial das dívidas caso não atendida a notificação;
e.2) caso solicitado, o pagamento das dívidas da Sra. Luziane Nascimento Feltran em até 36 parcelas mensais e consecutivas, nos termos do art. 26 da Lei 8.443/1992 c/c o art. 217 do Regimento Interno, fixando-lhe o prazo de quinze dias, a contar do recebimento da notificação, para comprovar (em) perante o Tribunal o recolhimento da primeira parcela, e de trinta dias, a contar da parcela anterior, para comprovar o recolhimento das demais parcelas, devendo incidir sobre cada valor mensal, atualizado monetariamente, os juros de mora devidos, na forma prevista na legislação em vigor;
	f) encaminhar cópia da deliberação ao Procurador-Chefe da Procuradoria da República no Paraná, nos termos do § 3º do art. 16 da Lei 8.443/1992 c/c o § 7º do art. 209 do Regimento Interno do TCU, para adoção das medidas cabíveis; e comunicar-lhe que o relatório e o voto que a fundamentarem podem ser acessados por meio do endereço eletrônico www.tcu.gov.br/acordaos e que, caso haja interesse, o Tribunal pode enviar-lhe cópia desses documentos sem qualquer custo.   
g) comunicar ao Instituto Nacional do Seguro Social - INSS e à Procuradoria Geral Federal - PGF que decisão indicada na alínea "a" acima não impede a adoção de providências administrativas e/ou judiciais, com vistas a reaver valores que eventualmente foram pagos aos segurados nela referidos, em razão da concessão indevida de benefício previdenciário.
	É o relatório.

Daniele de Fátima de Almeida Lopes (OAB/PR 33.537) e Andréia de Souza Sonehara (OAB/PR 33.603).

Procurador Marinus Eduardo De Vries Marsico.

TOMADA DE CONTAS ESPECIAL. CONCESSÃO FRAUDULENTA DE BENEFÍCIOS. AFASTAMENTO DA RESPONSABILIDADE DOS SEGURADOS BENEFICIADOS. IRREGULARIDADE DAS CONTAS DA EX-SERVIDORA. CONDENAÇÃO EM DÉBITO.

TOMADA DE CONTAS ESPECIAL (TCE)

Secretaria de Controle Externo de Tomada de Contas Especial (SecexTCE).

A presente tomada de contas especial foi instaurada pelo Instituto Nacional do Seguro Social (INSS) em desfavor da Sra. Luziane Nascimento Feltran (635.533.419-04) , ex-servidora do INSS, e dos segurados, Benedito Aparecido Foschioni (214.963.589-53) , Eduardo Szczerbovski (058.490.559-91) , João Batista David (169.896.949-04) , Jorge Luiz Cruz Gomes (202.135.579-91) e Nadir Gomes (225.381.279-04) , em razão de concessão irregular de benefícios previdenciários.
Os fatos tratados nestes autos, ocorridos no Posto de Seguro Social Hauer-Gerência Executiva em Curitiba/PR do INSS (GEXCTB) , no município de Curitiba/PR, foram apurados pelo INSS por intermédio do processo administrativo disciplinar 35183.009152/99-10 (peça 1, p.15-95) e de tomada de contas especial (peça 1) 
O relatório final da comissão da Comissão de Tomada de Contas Especial (peça 3, p. 64, itens 16 e 17) explicitou a responsabilidade da Sra. Luziane Nascimento Feltran, servidora do INSS à época dos fatos, bem assim dos respectivos segurados beneficiários, pela concessão irregular dos benefícios, com prejuízo apurado de R$ 285.871,94, atualizado monetariamente e acrescidos de juros de mora até 1º/9/2014 (peça 3, p. 64, itens 16 e 17) .
Há notícias nos autos de que os beneficiários Benedito Aparecido Foschioni e Eduardo Szczerbovski faleceram, conforme certidões de óbito acostadas à peça 1, p. 199 e 265, motivo pelo qual foi proposta a citação de seus espólios.
Instados a se pronunciar nos autos, conforme avisos de recebimento acostados aos autos às peças 24-27, 29, 43, 66, 70, 83 e 84, somente os Srs. Helber Foschioni, Luciano Foschiani e Vera Lucia Perez Foschiani apresentaram suas defesas (peças 61 a 65) , ao passo que os demais responsáveis deixaram transcorrer in albis o prazo regimental fixado, motivo pelo qual devem ser considerados revéis, nos termos do art. 12, § 3º, da Lei 8.443/1992.
A unidade técnica propôs a exclusão da relação processual dos segurados, uma vez não caracterizadas suas participações no ilícito apurado, e o julgamento pela irregularidade das contas, a condenação da ex-servidora citada à devolução do prejuízo apurado.
A unidade técnica deixou de propor a aplicação de multa, fundada no art. 57 da Lei 8.443/1992, e a pena de inabilitação para o exercício de cargo ou função comissionada na Administração Pública Federal, por entender caracterizada a prescrição da pretensão punitiva desta Corte de Contas, haja vista que as irregularidades ocorreram em 1999, sem que tenha havido interrupção do prazo prescricional.
O representante do MPTCU, neste ato representado pelo Procurador Marinus Eduardo De Vries Marsico, aquiesceu à proposta da unidade técnica (peça 92) .
Concordo com as conclusões da unidade técnica, cuja análise incorporo, desde já, às minhas razões de decidir. 
Não há motivos para responsabilizar os segurados beneficiários pelas irregularidades, tendo em vista a ausência de elementos, nestes autos, capazes de atribuir a estes a efetiva participação na fraude em exame, na linha da jurisprudência deste Tribunal, conforme Acórdãos do Plenário 859/2013, 2.369/2013, 2.449/2013, 2.553/2013, 3.038/2013, 3.112/2013 e 3.626/2013, motivo pelo qual concordo com a proposta de suas exclusões da relação processual. 
De qualquer modo, mesmo que os segurados não tivessem consciência do ilícito, é inegável que a percepção de valores pagos indevidamente, por não preenchidos os pressupostos legais para a concessão do benefício, gera, para o beneficiário, o dever de ressarcir a Previdência Social, sob pena de enriquecimento sem causa, a teor do que dispõe o art. 884 do Código Civil.
Assim, como bem pontuou a unidade técnica, eventual decisão do Tribunal pela exclusão desses segurados da relação processual não impediria a adoção de providências administrativas e/ou judiciais que a entidade prejudicada entender como cabíveis, com o objetivo de reaver aquilo que foi pago sem justa causa, ou seja, à míngua de fundamento jurídico.
Quanto à ex-servidora do INSS, Luziane Nascimento Feltran, aplico a este os efeitos da revelia previstos no art. 12, § 3º, da Lei 8.443/1992. 
No caso vertente, verificou-se a concessão irregular de benefícios, com suporte em dados cadastrais alterados e tempo de serviço fictício, conforme consignado nos relatórios do Controle Interno do INSS (peça 1, p. 151-155, 225-229, 303-307; 335-229 e 365-369) e da comissão de processo administrativo disciplinar (PAD) 35183.009152/99-10 (peça 1, p. 15-95) .
Na condição de responsável pela avaliação do atendimento às condições legais para fins de aposentadoria, no que concerne ao tempo de serviço/tempo de contribuição, a Sra. Luziane Nascimento Feltran concedeu benefício previdenciário com utilização de documentação insuficiente e inverídica, a partir de fraude por ela mesma perpetrada, conforme apurado na Ação Penal 2004.70.00.014032-2/PR (peça 65) .
Diante disso, foi a responsável demitida de seu cargo no quadro de pessoal do INSS, conforme ato acostado aos autos à peça 1, p. 111.
Nesses termos, considerando a força probatória dos elementos constantes dos autos, principalmente no que diz respeito à demonstração de que a conduta da responsável foi determinante para a consecução do dano ao erário apurado na presente TCE, manifesto-me favoravelmente à proposição uniforme contida nos pareceres precedentes de se julgar irregulares as contas da Sra. Luziane Nascimento Feltran, com condenação em débito. 
Quanto à aplicação das penalidades de multa e de inabilitação para o exercício de cargo em comissão ou função de confiança no âmbito da Administração Pública, acompanho, nesta oportunidade, a jurisprudência majoritária desta Corte de Contas, no sentido de considerar como termo inicial para a contagem do prazo prescricional da pretensão punitiva a data do último pagamento indevidamente realizado, conforme Acórdão 70/2017-TCU-Plenário, 1.641/2016-TCU-Plenário e 2.330/2016-TCU-Plenário.
Nessa linha de raciocínio, entendo caracterizada a prescrição da pretensão punitiva. Na data do ato que autorizou a citação da responsável, em 20/10/2016 (peça 6) , já havia transcorrido o prazo decenal da prescrição, conforme regra estabelecida nos artigos 205 e 2028 do Código Civil, aplicável subsidiariamente neste Tribunal, considerado que os questionados benefícios foram concedidos somente no exercício de 1999.
	Dessa forma, VOTO pela adoção da minuta de acórdão que trago à consideração deste colegiado.
TCU, Sala das Sessões Ministro Luciano Brandão Alves de Souza, em 11 de fevereiro de 2020.
Ministro VITAL DO RÊGO 
Relator